【裁判字號】    95,重國,4
【裁判日期】    970417
【裁判案由】    侵權行為損害賠償
【裁判全文】
臺灣臺南地方法院民事判決               95年度重國字第4號
原      告  丁○○
            乙○○
共      同
訴訟代理人  王叡齡律師
被      告  臺南縣政府
法定代理人  庚○○
訴訟代理人  甲○○
被      告  丙○○○○
法定代理人  王春南
訴訟代理人  林俊生律師
被      告  行政院農業委員會林務局
法定代理人  己○○
訴訟代理人  戊○○
上列當事人間請求侵權行為損害賠償事件，經本院於民國97年4
月3日言詞辯論終結，判決如下：
    主  文
原告之訴及假執行之聲請均駁回。
訴訟費用由原告負擔。
    事實及理由
壹、程序部分：
（一）按依國家賠償法請求損害賠償時，應先以書面向賠償義務
      機關請求之；又賠償義務機關拒絕賠償，請求權人得提起
      損害賠償之訴，國家賠償法第10條第1項、第11條前段分
      別定有明文。查原告於本件起訴前，已向被告台南縣政府
      、行政院農業委員會林務局（下稱林務局）請求損害賠償
      遭拒，有臺南縣政府民國95年8月30日95法賠字第012號拒
      絕理賠償理由書及林務局嘉義林區管理處96年4月16日嘉
      治字第0965220307號函在卷可稽（附於本院新營簡易庭95
      年度營調字第166號卷第16-18頁、本案卷第一卷第171頁
      ）。是原告提起本件訴訟，已踐行國家賠償法規定之程序
      要件，合先敘明。
（二）次按訴狀送達後，原告不得將原訴變更或追加他訴，但經
      被告同意、擴張或減縮應受判決事項之聲明者，不在此限
      ；又被告於訴之變更或追加無異議，而為本案之言詞辯論
      者，視為同意變更或追加，民事訴訟法第255條第1項第1
      、3款、第2項分別定有明文。本件原告起訴時原列臺南縣
      政府、臺南縣白河鎮公所、交通部公路總局第五區養護工
      程處、行政院農業委員會水土保持局及丙○○○○為被告
      ，繼於本院審理中追加林務局為被告（另撤回對被告臺南
      縣白河鎮公所、交通部公路總局第五區養護工程處及行政
      院農業委員會水土保持局部分之起訴），被告對此無異議
      ，而為本案之言詞辯論，視為同意原告訴之追加；又「丙○○○○」及其主任委員王春南均經主管機關即台南縣政
      府登記在案，有台南縣寺廟登記表、台南縣政府寺廟登記
      證在卷可稽，原告起訴時誤列為「財團法人丙○○○○管
      理委員會」，嗣更正為「丙○○○○」，亦為被告丙○○○○所同意，此部分訴之變更，亦屬合法；再原告丁○○
      起訴時原請求被告連帶給付新台幣（下同）5,591,174元
      ，嗣於本院審理中減縮金額為5,391,766元，此係減縮應
      受判決事項之聲明，核與上開規定相符，應予准許。
貳、實體部分：
一、原告起訴主張：
（一）原告丁○○於93年10月17日駕駛車牌號碼XY-2572號自小
      客車，搭載原告乙○○前往臺南縣白河鎮丙○○○○參拜
      ，於回程途中行經白河鎮○○里○○道路下坡路段東向西
      方向行駛（下稱系爭道路），因道路斜坡過陡，彎曲角度
      過大，系爭道路亦未做好安全圍籬防護等行車安全設施，
      原告為閃避一上坡車，致使原告丁○○所駕駛之車輛跌落
      山谷，並造成原告丁○○受有胸椎第12節骨折併脊髓損害
      ，雙下肢癱瘓之傷害，及原告乙○○受有第11腰椎壓迫性
      骨折之傷害。
（二）依據交通部96年10月23日交路字第0960054262號函，系爭
      車禍路段土地為被告林務局所管轄，而被告臺南縣政府亦
      為地方主管機關，是被告林務局及臺南縣政府均為賠償義
      務機關。系爭道路為被告等所設置管理，惟因設計錯誤，
      致使系爭道路不僅陡峭，而且彎曲角度過大，容易使用路
      人因轉彎角度過大而掉入斜坡；系爭道路轉彎處並未設有
      反射鏡，以供用路人注意是否有對向來車會車，致使原告
      丁○○對對向來車無法反應，且系爭道路亦未做好安全圍
      籬防護等行車安全設施，均係本件車禍發生之原因。系爭
      道路上方雖設有險降坡之警告標誌，然此並不足以保護行
      經系爭道路之車輛，行經系爭道路之車輛並不容易因此而
      達到減速之效果，是僅設險降坡之標誌，並不能減免被告
      等管理道路之過失。系爭道路雖劃有白色之線，然該白色
      標線並非是跳動路面，且該標線已幾乎將要消失，並無法
      提供用路人減速之訊息，應於系爭道路上設置如高雄小港
      機場內所設置約高15至20公分之跳動路面，方足以警告用
      路人應減速，而達到使用路人減速之效果，惟系爭道路並
      無設置任何跳動路面，足見被告等於設置管理道路上應有
      過失。再者，彎路上雖設有圍籬，然僅設置一半，留下一
      個大缺口，無法防止車輛掉入斜坡，致使原告人車跌入山
      谷，受有上開之傷害。被告等機關就系爭道路之設置及管
      理顯有缺失，自應負損害賠償責任。
（三）原告於車禍發生後，即依國家賠償法第3條第1項及第10條
      第1項規定請求被告機關賠償，惟遭被告機關拒絕賠償。
      系爭車禍事故地點為縣道，被告臺南縣政府係主管機關；
      且系爭道路位於被告林務局管理之林班地內，原告主張系
      爭道路之設置管理機關為被告臺南縣政府及林務局，故被
      告臺南縣政府及林務局依國家賠償法應負連帶賠償責任；
      被告丙○○○○就系爭道路亦有維護、管理之責。為此，
      爰依國家賠償法第11條，民法第184條、第185條、第193
      條及第195條規定，請求被告機關連帶賠償下列之金額：
    1.原告丁○○部分：
      (1)醫藥費用：6,458元，內含健保自費額6,358元及診斷證
        明書費100元。
      (2)看護費用：原告丁○○因車禍發生後，雙下肢癱瘓，並
        需由人全天看護，看護費用每月為25,000元，原告丁○○為23年5月10日出生，車禍發生當時為70歲，依據93
        年度台閩地區簡易生命表，原告丁○○尚有12.21歲之
        平均餘命，依據霍夫曼公式一次請求看護費用即為2,87
        7,033元（計算方式：25,000×12÷1,000,000×9,590,
        111＝2,877,033）。
      (3)增加生活上支出：原告丁○○因雙下肢癱瘓無法下床，
        需長期購買尿布使用，一天需使用6片尿布（4小時更換
        1次），成人紙尿褲1袋12片裝為299元，1個月需使用15
        袋，即需花費4,485元，1年即需53,820元，原告丁○○
        為23 年5月10日出生，車禍發生當時為70歲，依據93年
        度台閩地區簡易生命表，原告丁○○尚有12.21歲之平
        均餘命，依據霍夫曼公式一次請求增加生活上之費用即
        為508,275元。
      (4)精神慰撫金：原告受傷後，雙下肢癱瘓無法下床，活動
        範圍僅在床上，痛苦不堪，且須人長期照顧，家人亦受
        拖累，精神上痛苦無法言喻，為此請求精神慰撫金200
        萬元。
    2.原告乙○○部分：
      (1)醫藥費用：10,885元，內含健保自費額4,675元、診斷
        證明書費1,210元及購買醫療器材費用5,000元。
      (2)看護費用：原告乙○○受傷後，因係腰椎壓迫性骨折，
        需專人看護3個月，看護費用每月為25,000元，合計為7
        5,000元。
      (3)工作損失：原告乙○○受傷後，即需專人看護3個月，
        且尚需復健回診，至少有6個月無法工作，每月工資為1
        8,750元，故請求6個月工作損失為112,500元。
      (4)喪失勞動能力：原告乙○○因腰椎壓迫性骨折，脊柱遺
        存顯著運動障害，經勞工保險局判定為第7級殘廢等級
        ，喪失勞動能力為69.21﹪，而原告乙○○受傷時為57
        歲，尚有3年工作年限，每月工資為18,750元，合計原
        告乙○○喪失勞動能力之損失為445,595元（計算方式
        ：18,750×12÷100,000×2,861,472×69.21﹪＝445,5
        95）。
      (5)精神慰撫金：原告乙○○因腰椎壓迫性骨折，而導致有
        殘廢等級，無論工作及日常生活均造成嚴重不便，且此
        後遺症將終生伴隨原告乙○○，精神上痛苦亦不可言喻
        ，為此請求精神慰撫金100萬元。
（四）對被告答辯所為之陳述：
    1.按「因侵權行為所生之損害賠償請求權，自請求權人知有
      損害及賠償義務人時起，二年間不行使而消滅」民法第19
      7條第1項定有明文。所謂知有損害及賠償義務人之知，係
      指明知而言，如當事人間就知之時間有所爭執，應由賠償
      義務人就請求權人知悉在前之事實，負舉證責任（最高法
      院72年台上字第1428號判例參照）。經查，本件於原告起
      訴後，原告始知悉系爭車禍路段土地為被告林務局所管轄
      ，而依上揭法條及判例所示，原告對被告請求權時效的起
      點為自知悉被告林務局為賠償義務人時起算，而非自車禍
      當天起算，故原告對被告林務局之請求權尚未罹於時效。
      並否認原告丁○○有接受記者的採訪及陳述。
    2.本件車禍縱使係因原告丁○○駕駛操作不當所導致，然若
      系爭道路設置及管理並無缺失，則原告二人亦不可能發生
      本件車禍並受有傷害，是原告就本件車禍之發生並不應負
      全部責任，最多應僅係與有過失。
（五）並聲明：
    1.被告應連帶給付原告丁○○5,391,766元、原告乙○○1,6
      43,980元，及均自起訴狀繕本送達之翌日起至清償日止，
      按年息百分之5計算之利息。
    2.並陳明願供擔保請准宣告假執行。
二、被告抗辯：
（一）被告臺南縣政府則以：經查，被告對系爭道路之鋪設並無
      任何補助，復未就系爭道路為施設或管理行為；再查，本
      件事故地點非位於縣道175線上，縣道應係經公告核准之
      路線，系爭道路並未經公告，故非原告指稱之縣道；系爭
      道路亦非屬被告編號及養護、管理之縣、鄉道○○道路，
      且亦非被告之工程，故被告並無管理及維修之職權、義務
      ，非屬系爭道路之主管及管理機關。另據臺南縣警察局白
      河分局95年7月14日南縣白警四字第0950007399號函稱：
      「該路段為財團法人福安宮所自行開闢之產業道路」；復
      查行政院農業委員會林務局嘉義林區管理處96年4月16日
      嘉治字第0965220307號函覆略以：「該聯外道路為地方農
      產搬運、交通出入需要，路面補修及柏油瀝青及安全防護
      設施，數十年來均由坎頂福安宮及當地百姓維護管理」。
      系爭道路雖非屬林道，惟土地為國有林班地，地權屬被告
      林務局所有，其對施設系爭道路申請者具有准駁之權，被
      告從未申請使用並興闢系爭道路，故系爭道路顯非被告基
      於公共目的而設置、管理之公有公共設施，與原告所稱被
      告為系爭道路主管機關不符。原告遽依國家賠償法第3條
      第1項向被告請求國家賠償，顯於法未合，爰依國家賠償
      法施行細則第19條規定拒絕賠償等語置辯。並聲明：(1)原
      告之訴駁回。(2)並陳明如受不利判決，願供擔保請准宣告
      免為假執行。
（二）被告丙○○○○則以：
    1.原告謂：「原告丁○○於93年10月17日駕駛車牌號碼XY-2
      572號自小客車，搭載原告乙○○前往臺南縣白河鎮丙○○○○參拜，於回程途中行經白河鎮○○里○○道路下坡
      路段東向西方向行駛，因道路斜坡過陡，彎曲角度過大，
      且道路並未做好安全圍籬防護等行車安全設施，致使原告
      丁○○所駕駛之車輛跌落山谷，造成原告丁○○受有胸椎
      第12節骨折併脊髓損害，雙下肢癱瘓傷害，原告洪月金受
      有第11腰椎壓迫性骨折之傷害」、「系爭道路為被告等所
      設置管理，惟因道路設計錯誤，致使道路斜坡過陡，彎曲
      角度過大，且亦未做好管理借施，並無設置任何安全圍籬
      ，致使原告跌入山谷，受有上開損害，被告等機關就系爭
      道路之設置及管理顯有缺失，自應負損害賠償責任。」等
      云云。惟查，原告發生上開車禍事故之路段，係屬山中之
      自然彎曲路形，且深位高山中，自會有斜坡，原告開車路
      經系爭道路，自應小心慢速行駛，方不致發生車禍，故乃
      原告有所過失，始發生此車禍事件。又系爭道路並非被告
      所設置或管理，系爭道路係公有路段，由公家機構規劃設
      置及管理，且被告並未受公家機關之委託而管理系爭道路
      ，故縱使系爭道路之設置或管理有所缺失，然亦與被告無
      涉，因而原告主張被告丙○○○○應與被告臺南縣政府及
      林務局等公有機關負本件之連帶損害賠償責任，實委無可
      採。
    2.揆之卷附林務局嘉義林區管理處96年4月16日嘉政字第096
      5210446號函示內容：「(一)該事故地點確定位於大埔事業
      區第11林班地內，屬縣道175線通往丙○○○○等處之既
      成聯外道路。台南縣白河鎮公所亦曾於90年6月13日函覆
      丙○○○○管理委員會，表示該地點為該林班地之聯外道
      路，做為道路使用已逾30年。(二)據當地耆老表示，該道路
      係日據時代即存在，為通往當時日本青年團訓練道場之道
      路。(三)因該路段位於石雅溪支流旁，歷年來因受地震、颱
      風豪雨所帶來災害，發生多次崩塌，道路流失之情況，當
      地百姓為農產運搬、交通出入需要，自動籌錢由當時丙○○○○主事胡木已（已亡歿）以水泥加以修補，並設置鋼
      絲網、塑膠輪胎等安全防護設備，之後地面再以柏油瀝青
      舖設，數十年來均由丙○○○○及當地百姓所維護、管理
      。」等語，足知，發生車禍之系爭道路，於日據時代即已
      係當地居民對外之通路，故非被告所設置之路段。系爭道
      路之地面嗣固由當地居民自動籌錢由已歿之福安宮主事胡
      木已以水泥，及嗣後以歷青加以鋪設，惟無論是已歿之胡
      木已個人或被告，均僅係為方便當地居民或香客交通出入
      之所需而鋪設路面，被告就系爭道路並非設計或設置者，
      亦無管理權，故亦非系爭道路之管理人。何況系爭道路之
      路旁，除設置鐵絲網、塑膠輪胎等安全防護設備外，並於
      下坡之始點設置跳動路面及警告標誌，故被告之前主事胡
      木已固就系爭道路加以鋪設水泥或瀝青，惟亦無任何不當
      或缺失。
    3.原告發生本件車禍事故，純係原告所駕駛自小客車之性能
      問題及操作不當所肇致，應與被告無涉，此由下列事證足
      以明之：
      (1)依卷附之臺南縣警察局道路交通事故初步分析研判表之
        肇因研判欄內記載「丁○○駕駛XY-2572號自小客車行
        經彎道疑因未減速慢行肇事」等云云，足知原告丁○○
        確因駕駛不當而肇致車禍事故。
      (2)依卷附之臺南縣警察局道路交通事故調查卷內之資料，
        並無任何煞車痕之記載或繪製，及鈞院於96年3月7日現
        場勘驗時，關係人呂育岱警員亦陳稱：「無煞車痕」，
        及卷附之93年10月18日聯合報新聞紙刊登疑因煞車失靈
        衝出路面等證據資料綜合判斷，系爭車禍事故應係原告
        丁○○駕車行駛系爭道路時，車速過快及煞車失靈而致
        ，此事實亦可由鈞院於現場勘驗時，現場測量系爭車禍
        之落車地點至路沿間距離約尚有11公尺40公分之長而予
        以證明之，蓋原告丁○○如非駕駛過快及煞車失靈，在
        來得及反應之上開11公尺40公分之安全距離內絕不可能
        逕行衝落山谷，是以，本件車禍事故，係原告丁○○駕
        車車速過快及煞車失靈所致，應無疑義。
    4.再依卷附之聯合報新聞紙所刊載內容觀之，足知系爭車禍
      發生時，原告二人祇受有擦撞傷，車後何以造成原告丁○○受有胸椎第12節骨折併脊髓損害，雙下腳癱瘓之傷害？
      及原告乙○○何以受有第11腰椎壓迫性骨折之傷害？均非
      無所疑義。
    5.縱使認為系爭車禍事故與被告有關，惟原告於本件之請求
      內容，亦非有理，茲分述如次：
      (1)關於原告二人請求醫療費用部分：
        按當事人主張有利於己之事實者，就其事實有舉證之
          責任，民事訴訟法第277條定有明文。又私文書應由
          舉證人證其真正，民事訴訟法第357條前段亦定有明
          文，且關於私文書經本人或其他代理人簽名、畫押、
          蓋章或按指印者，推定為真正之規定，須其簽名、畫
          押、蓋章或按指印係本人或其他代理人為之，在當事
          人間已無爭執或經舉證人證明者，始得適用（最高法
          院28年上字第10號判例、71年台上字第2625號判決參
          照）。
        原告丁○○提出仁愛管理顧問社代收代付收條二紙資
          為請求醫療看護費用14,000元之依據，及原告乙○○
          提出重興傷殘復健器材有限公司訂製單資為請求購買
          醫療器材5,000元之依據，全係影本且均屬私文書，
          故被告茲否認其真正。
        按保險對象因發生保險事故而對第三人有損害賠償請
          求權者，本保險之保險人於提供保險給付後，得…代
          位行使損害賠償請求權，全民建康保險法第82條第1
          項定有明文。是由此規定觀之，如為醫療上之必要費
          用且已由中央健康保險局為健保給付者，該部分之請
          求權已移轉予中央健康保險局，原告就健保給付部分
          已不得再向被告請求，因而，原告丁○○主張健保自
          費支出6,358元，及原告乙○○主張健保自費4,675元
          ，究竟是何項之醫療支出而未在健保給付範圍內？以
          及其依據何在？原告自應證明之。
      (2)關於原告二人請求看護費用部分：
        按損害賠償，乃在於填補被害人實際所受損失之原則，
        如並未實際發生損失，即無賠償問題，此為損害賠償之
        原則。關於原告丁○○及乙○○於本件所請求之看護費
        實際上並未支出，故依上揭說明，原告二人並無受此部
        分之損害，不得向被告請求此部分之賠償。另原告丁○○主張尚有12.21歲之平均餘命，並據為請求看護費用
        之計算，惟其主張尚有12.21歲之平均餘命之證據資料
        何在？原告自應提出。
      (3)關於原告丁○○需長期使用紙尿褲，而請求增加生活上
        支出費用508,275元部分：
        原告丁○○之病情是否會尿床而有必要長期使用成人紙
        尿褲？原告丁○○自應舉證證明之，亦即原告丁○○如
        可自控大小便，則應無使用成人紙尿褲之必要，故原告
        丁○○應舉證證明無法控制大小便，而有必要使用成人
        紙尿褲之事實，否則，其為此部分之請求，即屬無理由
        。另由原告所提出附卷之購買成人紙褲之發票僅乙紙觀
        之，益見原告丁○○並無須使用紙尿褲，否則，至今應
        已使用為數不少之紙尿褲，而不可能僅提出購買過一包
        紙尿褲之發票。
      (4)關於原告乙○○之請求工作損失及喪失勞動能力部分：
        原告乙○○於系爭車禍事故發生前，並未從事工作，故
        無工作損失可言。次依勞工保險條例第58條第1項第1款
        後段規定，女性滿55歲即可退職而請領老年給付，足知
        女性年滿55歲後，即不再適以工作，此亦符合現時社會
        活動狀況。原告乙○○於系爭車禍發生時，年齡已為五
        十七歲，依上揭說明，本已不適宜再工作，故無工作損
        失及喪失勞動能力可言，此部分之請求，顯無理由。
      (5)關於原告二人請求精神慰撫金部分：
        按慰撫金之量定應就兩造之身份、地位及經濟狀況之具
        體情形定之，此為向來實務所持之見解。被告為法人身
        份，主祠福德正神，而原告二人為其信徒，常上山祈拜
        ，被告之財源，主要係靠信徒之捐獻，另依卷附原告二
        人之財產歸屬清單觀之，原告二人財力甚佳，故依身份
        地位及經濟狀況等情衡之，原告丁○○請求精神慰撫金
        200萬元及原告乙○○請求100萬元，實無理由。
    6.按損害之發生或擴大，被害人與有過失者，法院得減輕賠
      償金額或免除之；重大之損害原因為債務人所不及知，而
      被害人不預促其注意或怠於避免或減少損害者，為與有過
      失；前二項之規定於被害人之代理人或使用人與有過失者
      ，準用之，民法第217條定有明文。此項規定之目的，在
      謀求加害人與被害人間之公平，故在裁判上法院得以職權
      減輕或免除之（最高法院85年台上字第1756號判例參照）
      。本件原告丁○○於93年10月17日駕駛自用小客車發生系
      爭車禍事故，因有前述之重大過失，姑不論原告向被告所
      為請求於法無據，縱使其請求為有理由，惟係因原告丁○○重大過失，始肇致系爭車禍事故，從而，原告丁○○顯
      然與有過失。原告乙○○乘坐原告丁○○所駕駛之自小客
      車，係藉駕駛人丁○○載送而擴大其活動範圍，駕駛人丁○○為之駕駛，應認係乘坐人乙○○之使用人，因而，依
      上揭之說明，原告丁○○之與有過失，原告乙○○亦應負
      擔此部分之過失。依上揭說明，縱使原告二人之請求有理
      由，惟亦與有重大過失，是自應減輕或免除被告之賠償額
      度。
    7.並聲明：
      (1)原告之訴駁回。
      (2)並陳明如受不利判決，願供擔保請准宣告免為假執行。
（三）被告林務局則以：
    1.系爭道路於日據時代即存在，非被告興設，亦非由被告維
      護或管理，且依93年10月18日聯合報登載原告丁○○稱：
      「突然發現煞車失靈，無論怎麼踩，下衝速度無法減緩」
      ，且亦記載原告二人被送到奇美醫院柳營分院治療，醫院
      指出原告二人僅於車輛下滑中，頭、胸、手臂受有擦傷，
      與原告所稱之傷勢不同，且原告所提出之傷單係於案發後
      94年1月6日始應診，且非奇美醫院柳營分院開立，又原告
      對被告追加起訴部分業已逾2年消滅時效。
    2.系爭道路雖位於被告大埔事業區第11林班地，惟因數十年
      來已成為被告丙○○○○及當地百姓通往縣道175線之既
      成道路（公共地役權之供役地），被告為公共地役權之義
      務人，系爭道路仍應供他人使用。
    3.系爭道路由被告丙○○○○及當地百姓籌資修路、施設、
      管理及維護，非被告因公有公共設施所設置及管理，故原
      告向被告請求國家賠償，殊無理由。
    4.被告未曾對原告有任何故意或過失侵權行為，猶見原告請
      求被告賠償侵權行為損害之乏理。且原告就請求之損害賠
      償數額亦應予舉證，並應斟酌系爭自小客車之機械狀況及
      原告當時之身體狀況。
    5.並聲明：
      (1)原告之訴及其假執行之聲請均駁回。
      (2)並陳明如受不利判決，願供擔保請准宣告免為假執行。
三、本件經本院於97年4月3日整理並協議簡化爭點及不爭執點（
    見本院97年4月3日言詞辯論筆錄），是以本院僅就兩造協議
    簡化之爭點及不爭執點為審究，合先敘明。
四、兩造對於下列事實均不爭執：
（一）原告丁○○於93年10月17日駕駛車牌號碼為XY-2572號自
      小客車，搭載原告乙○○前往被告丙○○○○參拜，回程
      途中行經臺南縣白河鎮○○里○○道路下坡段東向西方向
      行駛時，人車自該路段之「白關高幹474右11」電線桿之
      側邊跌落山谷。
（二）系爭車禍路段土地位於被告林務局大埔事業區第11林班地
      內。
（三）系爭車禍事故地點即原告落車地點至路沿的距離經兩造至
      系爭車禍事故現場測量結果為11公尺40公分，兩造並對本
      院93年3月7日勘驗筆錄不爭執。
五、得心證之理由：
    經整理簡化本件之爭點為：1.系爭車禍路段之道路是否為被
    告臺南縣政府、丙○○○○、林務局所設置或管理？如是，
    則其有無設置或管理上之缺失？2.被告臺南縣政府、林務局
    應否依國家賠償法對原告負損害賠償責任？被告丙○○○○
    應否對原告負侵權行為損害賠償責任？如是，則被告應賠償
    原告之金額為何？（原告因車禍所受之傷勢究為何？原告因
    車禍所受之傷勢是否因系爭車禍路段道路之設置或管理有欠
    缺而發生？原告對被告林務局之請求權是否已罹於時效而消
    滅？）3.原告對本件車禍之發生是否與有過失？如有，則其
    過失比例如何？茲分述如下：
（一）按國家賠償法第3條第1項規定：「公有公共設施因設置或
      管理有欠缺，致人民生命、身體或財產受損害者，國家應
      負損害賠償責任。」又同法第9條第2項規定：「依第3條
      第1項請求損害賠償者，以該公共設施之設置或管理機關
      為賠償義務機關。」所稱「設置或管理機關」，應指法律
      所定之設置或管理機關或依法律代為設置或管理之機關而
      言。本件原告主張系爭車禍道路的設置及管理機關為被告
      臺南縣政府及林務局所共同負責云云，然為被告臺南縣政
      府及林務局所否認，並以前詞置辯。經查：
    1.本院依原告之聲請向相關單位函查系爭車禍道路之設置或
      管理機關為何，各相關單位函覆結果如下：
      (1)臺南縣警察局白河分局95年12月27日南縣白警四字第09
        50013452號函覆：「．．．二、經查該路段自175線『
        福安宮牌樓』至『福安宮』即肇事路段並非為政府單位
        設置、管理。．．．」等語（附於本案卷第一卷第29頁
        ）。
      (2)林務局嘉義林區管理處96年4月16日嘉政字第096521044
        4號函覆：「．．．二、貴院受理95年度重國字第4號侵
        權行為損害賠償案件，於96年3月7日至臺南縣白河鎮○○里○○道路（即縣道175線7K加800公尺）現場履勘，
        經林務局農林航空測量所派員會同貴院前往上述地點，
        認係位於大埔事業區第11林班地內，惟該道路究係何人
        何時所開闢、管理及維護，請本處查明函覆貴院民事庭
        。三、本處查察結果如次：（一）該事故地點確定位於
        大埔事業區第11林班地內，屬縣道175線通往丙○○○○等處之既成聯外道路。台南縣白河鎮公所亦曾於90年
        6月13日函覆丙○○○○管理委員會，表示該地點為該
        林班地之聯外道路，做為道路使用已逾30年。（二）據
        當地耆老表示，該道路係日據時代即存在，為通往當時
        日本青年團訓練道場之道路。（三）因該路段位於石雅
        溪支流旁，歷年來因受地震、颱風豪雨所帶來災害，發
        生多次崩塌，道路流失之情況，當地百姓為農產搬運、
        交通出入需要，自動籌錢由當時丙○○○○主事胡木己
        （已亡歿）以水泥加以修補，並設置鋼絲網、塑膠輪胎
        等安全防護設備，之後地面再以柏油瀝青鋪設，數十年
        來均由丙○○○○及當地百姓所維護、管理。」等語（
        附於本案卷第一卷第157-158頁）。
      (3)交通部96年7月16日交路（一）字第0960006777號函覆
        ：「．．．二、本案據本部公路總局第五區養護工程處
        回報，『白關高幹474右11電桿』係在臺南縣縣道175線
        7K＋800附近叉路約12公尺寬上坡通往福安宮之道路，
        約距175線公路300公尺遠之陡坡彎道旁，檢附白關高幹
        474右11電桿之側邊道路現況照片及路線位置示意圖各1
        張；另經詢問福安宮廟方人員表示：『該道路早期是部
        落居民使用之碎石通道，後來為求信徒方便上山膜拜，
        經由福安宮出資拓寬改善，何時改善完成已不清楚』。
        三、有關旨揭該關嶺里一般道路於民國93年10月17日係
        由何機關管理1節，如說明二後段顯示該道路為村里部
        落間既成道路，非公路路線系統，並經函臺南縣政府略
        覆：『查旨揭道路不屬於列有編號之縣、鄉道○○道路
        ，且本府對該道路之鋪設並無任何補助，復未就道路為
        設施或管理行為，故本府非屬該道路之主管及管理機關
        』。又據行政院農業委員會林務局嘉義林區管理處96年
        4月16日嘉治字第0965220307號函表示『經查該地點位
        於縣道175線通往丙○○○○等處之既成聯外道路……
        ，數十年來均由丙○○○○及當地百姓所維護、管理』
        。檢附臺南縣政府原函暨附件影本1份。四、綜上，該
        既成道路非屬本部主管之公路路線系統。」等語，並檢
        附相關函文、位置圖及照片等影本（附於本案卷第一卷
        第192-198頁）。
      (4)財政部國有財產局臺灣南區辦事處臺南分處96年7月20
        日臺財產南南一字第0960013595號函覆：「有關貴院囑
        查台南縣白河鎮縣175線7K＋800公尺附近白關
        高幹474右11電線桿之側邊道路所轄管理機關乙案，經
        查該地屬行政院農業委員會林務局嘉義林區管理處林班
        地範圍內土地，請查照。．．．」等語（附於本案卷第
        一卷第199頁）。
      (5)交通部96年10月23日交路字第0960054262號函覆：「．
        ．．二、本案據本部公路總局第五區養護工程處回報本
        路定位非屬公路系統，故非屬本部法定主管權責；另據
        該處函稱該等道路土地係屬行政院農業委員會林務局嘉
        義林管處轄管，依森林法第2條規定略以：『主管機關
        ，在中央為農業委員會；在縣（市）為縣市政府』；同
        法第9條規定略以：『於森林內興建道路者，應經主管
        機關會同有關機關會勘同意』；及地方制度法第19條規
        定縣（市）自治事項包含『縣（市○○道路之規劃、建
        設及管理』等規定，本案建請逕洽行政院農業委員會查
        明該路段養護管理機關究為何屬。．．．」等語（附於
        本案卷第一卷第261頁）。
      (6)林務局嘉義林區管理處96年11月28日嘉政字第09652113
        77號函覆：「．．．二、本案經林務局以上揭函請本處
        查明，貴院再次函請交通部查明臺南縣白河鎮○○里○○道路（即縣道175線7K加800公尺）養護管理機關為何
        ？三、本處查察如下：（一）該道路雖位於本處轄大埔
        事業區第11林班地內，因數十年來已成為丙○○○○及
        當地百姓通往縣道175線之既成道路（公共地役權之供
        役地），本處為公共地役權之義務人，該道路仍應供他
        人使用。（二）該路段由崁頂福安及當地百姓所籌資修
        路、設施及管理、維護。（三）該道路非本處因公有公
        共設施所設置，亦非本處實際所管理。」等語（附於本
        案卷第一卷第269頁）。
    2.依上開函文所示，足證系爭車禍道路非屬公路系統，而非
      屬被告台南縣政府所設置或管理之道路；又該車禍路段之
      土地雖位於被告林務局大埔事業區第11林班地內，惟系爭
      車禍道路路段係日據時代即存在，該路段係由崁頂福安及
      當地百姓所籌資修路、設施及管理、維護，則被告林務局
      亦非該道路之設置及管理機關。是以原告主張系爭車禍道
      路為縣道，又位於林務局管理之林班地內，故系爭車禍道
      路的設置及管理機關為被告臺南縣政府及林務局所共同負
      責云云，要屬無據。
（二）次按當事人主張有利於己之事實者，就其事實有舉證之責
      任。其因侵權行為所生之損害賠償請求權，以行為人有故
      意或過失不法侵害他人之權利為成立要件；倘行為人否認
      有故意或過失，即應由請求人就此利己之事實舉證證明；
      若請求人先不能舉證以證實自己主張之事實為真實，則行
      為人就其抗辯事實即令不能舉證，或所舉證據尚有疵累，
      亦應駁回請求人之請求，此觀民事訴訟法第277條前段規
      定及最高法院17年上字第917號判例即明。本件原告另主
      張被告丙○○○○就系爭車禍道路也有做維護管理，故對
      被告丙○○○○的請求要依民法第184條、第185條、第19
      3條、第195條，被告丙○○○○要負連帶責任等語，然為
      被告丙○○○○所否認，並以前詞置辯。經查：
    1.系爭車禍道路路段係日據時代即存在，該路段係由崁頂福
      安及當地百姓所籌資修路、設施及管理、維護，已如前述
      ，是原告主張被告丙○○○○就系爭車禍道路也有做維護
      管理乙節，應屬可採。
    2.惟原告主張系爭道路因設計錯誤，致使系爭道路不僅陡峭
      ，而且彎曲角度過大，容易使用路人因轉彎角度過大而掉
      入斜坡，且道路轉彎處並未設有反射鏡，以供用路人注意
      是否有對向來車會車，致使原告丁○○對對向來車無法反
      應，且系爭道路亦未做好安全圍籬防護等行車安全設施，
      均係本件車禍發生之原因。系爭道路上方雖設有險降坡之
      警告標誌，然此並不足以保護行經系爭道路之車輛，行經
      系爭道路之車輛並不容易因此而達到減速之效果，是僅設
      險降坡之標誌，並不能減免被告等管理道路之過失。系爭
      道路雖劃有白色之線，然該白色標線並非是跳動路面，且
      該標線已幾乎將要消失，並無法提供用路人減速之訊息，
      應於系爭道路上設置如高雄小港機場內所設置約高15至20
      公分之跳動路面，方足以警告用路人應減速，而達到使用
      路人減速之效果，惟系爭道路並無設置任何跳動路面，足
      見被告於設置管理道路上應有過失。再者，彎路上雖設有
      圍籬，然僅設置一半，留下一個大缺口，無法防止車輛掉
      入斜坡，致使原告人車跌入山谷，受有上開之傷害等語，
      則為被告丙○○○○所否認，並以被告之前主事胡木已固
      就系爭道路加以鋪設水泥或瀝青，然亦無任何不當或缺失
      等語置辯，則依前述舉證責任分配之原則，即應由原告負
      舉證之責。經查：
      (1)經本院會同兩造及承辦系爭車禍事件之呂育岱警員至現
        場勘驗結果，出福安宮後下坡路段的始點就有樹立警告
        標誌，上面註明「險降坡，請換低檔，以策安全，嘉義
        美芳廣告叩謝」等語，另有一些跳動路面，又系爭事故
        地點也有做防護圍欄，且與事故發生時一樣（見本院96
        年3月7日勘驗筆錄），並有現場照片附於本案卷第152-
        156頁可稽，是依上述情形，尚難認被告丙○○○○有
        何故意或過失致原告受損之情事。
      (2)再觀以臺南縣警察局白河分局95年12月27日南縣白警四
        字第0950013452號函檢附系爭車禍事故之道路交通事故
        現場圖所示，肇事地點為下坡路段及彎路，其肇事經過
        摘要並記載：「丁○○表示其騎乘XY-2572號自小客車
        （Ａ車）附載乙○○，由白河關嶺里一般道路之下坡路
        段東往西方向行駛，於上記時、地因煞車失靈，以致駕
        車衝入路邊之山谷，造成丁○○及乙○○胸椎受傷，由
        119救護車送柳營鄉奇美醫院就醫，當日又轉高雄醫學
        院就醫。」，且依道路交通事故調查報告表(一)記載本件
        車禍發生當時為下午2時25分，天候晴、日間有自然光
        線、路面鋪裝柏油、路面乾燥、無缺陷、無障礙物、視
        距良好、事故類型：衝出路外等情（詳見本院卷第38-3
        9頁），又系爭車禍事故地點即原告落車地點至路沿的
        距離經兩造至系爭車禍事故現場測量結果為11公尺40公
        分，已如前述（見兩造不爭執事實第3點），而承辦系
        爭車禍事件之呂育岱警員亦表示「．．．（問：案發地
        點有無煞車痕跡？）沒有煞車痕．．．」等語（見本院
        96年3月7日勘驗筆錄），且依台南縣警察局道路交通事
        故初步分析研判表記載：「．．．肇因研判：第一當事
        人：丁○○駕駛X4-2572號（應係XY-2572號之誤）自小
        客車行經彎道疑因未減速慢行肇事．．．」，再依道路
        交通事故調查報告表(二)記載，本件車禍肇因研判記載「
        44」（詳見本院卷第34、40頁），參照肇事因素索引表
        即為「煞車失靈」，又承辦系爭車禍事件之呂育岱警員
        亦表示「車禍報告我確實有記載疑為煞車失靈，研判車
        禍時為下午2點25分，當日氣候晴天，光線正常．．．
        」等語（見本院96年3月7日勘驗筆錄），綜上各情，可
        知系爭車禍肇事之原因應為煞車失靈，否則原告丁○○
        駕駛系爭自小客車在下坡路段及彎路情形下，依車禍當
        時天候、道路及視線狀況均良好情況下，既明知已衝出
        道路路沿，焉會全未曾踩煞車？此與常情顯有不符，且
        依臺南縣警察局白河分局95年12月27日南縣白警四字第
        0950013452號函檢附系爭車禍事故之照片所示，系爭XY
        -2572號自小客車係撞斷護欄後始掉落山谷，且其整部
        車輛幾近全毀，有照片可稽（詳見本院卷第42-46頁）
        ，足證其當時車速必然甚高，撞擊力之強，方足以撞斷
        護欄，若原告丁○○自下坡路段開始即已漸踩煞車，或
        自衝出路沿起即踩煞車，則其車速已減緩，當不致撞斷
        護欄而掉落山谷，是以上開道路交通事故調查報告表記
        載，本件車禍肇因研判為「煞車失靈」，應屬可採；參
        以卷附聯合報93年10月18日剪報亦記載「．．．昨天（
        93年10月17日）下午3時許行經第三個彎道時，陳金登
        突然發現煞車失靈，無論怎麼踩，下衝的速度無法減緩
        ．．．」（附於本案卷第53頁），益足證明系爭車禍肇
        事原因為煞車失靈。
      (3)綜上所述，原告之受傷既係因煞車失靈，致其駕車衝出
        路沿並撞斷護欄而掉落山谷所致，尚難謂被告丙○○○○有何故意或過失造成其權利受損，原告復無法舉證證
        明被告丙○○○○有何故意或過失造成其權利受損，其
        主張自屬無採。
六、綜上所述，系爭車禍道路非屬公路系統，而非屬被告台南縣
    政府所設置或管理之道路，被告林務局亦非該道路之設置及
    管理機關，又原告亦無法舉證證明被告丙○○○○有何故意
    或過失造成其權利受損。從而，原告依國家賠償法之規定及
    侵權行為之法律關係，訴請被告連帶給付如聲明所示之金額
    及法定遲延利息即屬無據，應與其假執行之聲請併予駁回。
七、本件因事證已臻明確，兩造其餘攻擊、防禦方法及所為之立
    證，經核與判決之結果不生影響，無庸逐一論述，併予敘明
    。
八、結論：原告之訴為無理由，爰依民事訴訟法第78條、第85條
    第1項前段，判決如主文。
中    華    民    國    97    年    4     月    17    日
                  民事第一庭    法  官  黃瑪玲
以上正本係照原本作成。
如對本判決上訴，須於判決送達後20日內向本院提出上訴狀。
中    華    民    國    97    年    4     月    17    日
                                書記官  陳著振


司法院資訊處製作；財團法人民間司法改革基金會備份。
